ACORDAO-COMPLETO-2585797

ACÓRDÃO 3384/2023 ATA 12/2023 - PRIMEIRA CÂMARA

VISTO, relatado e discutido este pedido de reexame, interposto por Roberto Majdalani do Sacramento contra o Acórdão 2346/2020-TCU-Primeira Câmara, que julgou ilegal seu ato de alteração de reforma,
ACORDAM os Ministros do Tribunal de Contas da União, reunidos em sessão da Primeira Câmara, ante as razões expostas pelo Relator e com fundamento no art. 48 da Lei 8.443/1992, em conhecer do recurso e negar-lhe provimento.

Pedido de reexame interposto contra acórdão que considerou ilegal ato de reforma de militar.

Primeira Câmara

Comando do Exército.

3. Recorrente: Roberto Majdalani do Sacramento (XXX.266.955-XX).
3.1. Interessados: Agenilson Oliveira Chagas (XXX.041.015-XX); Antônio José Mendes Augusto (XXX.798.037-XX); Carlos Pedreira Alves (XXX.420.465-XX); Raimundo Gomes (XXX.408.505-XX); Roberto Majdalani do Sacramento (XXX.266.955-XX).

13.1. Ministros presentes: Walton Alencar Rodrigues (Presidente) e Jhonatan de Jesus (Relator).
13.2. Ministro-Substituto convocado: Weder de Oliveira.

JHONATAN DE JESUS

Ministro Benjamin Zymler.

Adoto como relatório a instrução elaborada na então Secretaria de Recursos - Serur, acolhida pelo Ministério Público junto ao TCU - MPTCU (peças 28 e 30) :
"INTRODUÇÃO	
1.	Trata-se de pedido de reexame (peça 18) interposto pelo Sr. Roberto Majdalani do Sacramento contra o Acórdão 2346/2020-TCU-Primeira Câmara, Relator Ministro Benjamin Zymler, (peça 12) .
1.1.	A deliberação recorrida apresenta o seguinte teor:
VISTOS, relatados e discutidos estes autos de alteração de reforma de militares do Comando do Exército,
ACORDAM os Ministros do Tribunal de Contas da União, reunidos em sessão da Primeira Câmara, diante das razões expostas pelo Relator, com fundamento no art. 71, inciso III, da Constituição Federal e nos arts. 1º, inciso V, 39, inciso II, e 45 da Lei 8.443/1992, em:
9.1. considerar ilegais os atos de alteração de reforma de interesse dos srs. Agenilson Oliveira Chagas, Antonio José Mendes Augusto, Carlos Pedreira Alves, Raimundo Gomes e Roberto Majdalani do Sacramento, recusando seu registro;
9.2. dispensar o ressarcimento das quantias indevidamente recebidas, em boa-fé, pelos interessados, consoante o Enunciado 106 da Súmula de Jurisprudência deste Tribunal;
9.3. determinar ao Comando do Exército que:
9.3.1. faça cessar, no prazo de 15 (quinze) dias, contado a partir da ciência desta deliberação, os pagamentos decorrentes dos atos impugnados, sob pena de responsabilidade solidária da autoridade administrativa omissa, consoante disposto nos arts. 71, inciso IX, da Constituição Federal e 262 do Regimento Interno desta Corte;
9.3.2. dê ciência do inteiro teor desta deliberação aos srs. Agenilson Oliveira Chagas, Antonio José Mendes Augusto, Carlos Pedreira Alves, Raimundo Gomes e Roberto Majdalani do Sacramento, alertando-os de que o efeito suspensivo proveniente da interposição de eventuais recursos, caso não providos, não os exime da devolução dos valores indevidamente percebidos após a notificação;
9.3.3. envie a esta Corte de Contas, no prazo de 30 (trinta) dias, por cópia, comprovante de que os srs. Agenilson Oliveira Chagas, Antonio José Mendes Augusto, Carlos Pedreira Alves, Raimundo Gomes e Roberto Majdalani do Sacramento tiveram ciência desta deliberação;
9.4. determinar à Sefip que monitore o cumprimento das medidas acima.
HISTÓRICO
2.	O Tribunal considerou ilegal o ato de alteração de reforma do militar Roberto Majdalani do Sacramento, editado para vincular os seus proventos ao soldo de 2º Tenente, ou seja, em grau hierárquico acima daquele que ostentava em sua primeira reforma (3º Sargento) - contrariando o entendimento do Acórdão 2225/2019-TCU-Plenário.   
2.1.	Irresignado, o recorrente interpôs o presente pedido de reexame, que se fundamenta nas alegações que, adiante, passar-se-á a relatar.
EXAME DE ADMISSIBILIDADE
3.	Reitera-se o exame preliminar de admissibilidade (peça 19) , ratificado à peça 21 pelo Excelentíssimo Senhor Ministro Bruno Dantas, que entendeu pelo conhecimento do recurso, uma vez que preenchidos os requisitos do art. 48 da Lei 8.443/1992, c/c os arts. 285 e 286, parágrafo único, do RI/TCU, suspendendo-se os efeitos dos itens 9.1, 9.3 e 9.3.1 do Acórdão 2346/2020-TCU-Primeira Câmara, em relação ao recorrente.  
EXAME DE MÉRITO
4.	Constitui objeto do presente recurso analisar se:
a) o primeiro ato de reforma deve ser revisto em razão da ilegalidade de o recorrente não ter sido reformado, em razão de inatividade, com soldos relativos ao grau hierárquico imediato; e
b) o segundo ato de reforma deve ser considerado legal, em virtude de o militar recorrente fazer jus receber proventos calculados com base no soldo do grau hierárquico imediato (2º Tenente) , mais de um nível hierárquico acima do que ostentava em atividade (3º Sargento) . 
5.	Da suposta ilegalidade do primeiro ato de reforma
5.1.	O recorrente alega que já desde o seu primeiro ato de reforma deveria ele ter sido reformado com proventos calculados com base no soldo do grau hierárquico imediato. Em seu primeiro ato de reforma, teria sido considerado incapaz em razão de acidente de trabalho no qual a explosão de artefato lhe ocasionou cegueira e amputação. 
5.2.	Nesse sentido, alega o seguinte (peça 26, p. 2) : 
'O Recorrente, é 3° Sargento reformado do Exército brasileiro, 71 anos, vítima de acidente de serviço, ocorrido às 10h3Omin do dia 21/09/1973, quando ministrava instrução militar para o Pelotão de Operações Especiais - PELOPES, foi surpreendido por explosão prematura de artefato explosivo militar no quartel do 1° do 4° Grupo de  Artilharia de Costa, onde servia, deixando-o cego, amputado, desfigurado e inválido para qualquer trabalho, conforme consta de atestado de origem (doc 3) .
Em consequência do acidente, o Recorrente teve interrompida sua carreira militar com a perda da chance de alcançar o posto de Capitão do Exército no serviço ativo. Sendo reformado de forma ilegal e ilícita, com a remuneração imérita, correspondente ao mesmo grau hierárquico que possuía no serviço ativo, em face de erro grosseiro, praticado pelo órgão estatal responsável pela elaboração dos atos de reforma. Embora naquele estádio, já fosse possuidor de Curso de Aperfeiçoamento de Sargentos, que lhe daria acesso ao oficialato no posto de Capitão, com os proventos de major do Exército para a inatividade.
 (...) 
Até que em dezembro de 2016, foi intimado a comparecer a Seção de Inativos e Pensionistas da 6ª Região Militar, com finalidade de obter a revisão dos seus proventos de reforma.
Bastante animado, e julgando ter sido atendido pela administração na revisão de sua reforma, rumou para a Seção de Inativos da 6ª Região Militar, onde recebeu oficio, endereçado ao Diretoria do Hospital Geral do Exército em Salvador, para ser inspecionado de saúde Porém, no próprio evento de inspeção de saúde foi-lhe informado que a que a finalidade daquela inspeção era de fato, a melhoria de proventos de reforma, porém, relacionada com a patologia de que está acometido (CID 10/ C61) neoplasia maligna da próstata, a teor do art. 110 da Lei no 6.880/90. E, não, relacionada aos atos de reforma, por acidente de serviço. 
Ante esta informação, ressurgiu no Recorrente, a persecução de seu direito a justa revisão dos atos de reforma, desta vez, junto ao poder judiciário, com o ajuizamento de ação ordinária [...].' (grifos no original) 
5.3.	Dessa forma, alega que embora o ato de reforma inicial também tenha ocorrido em razão de invalidez permanente, não teria sido lhe concedido o benefício da reforma com proventos relativos ao grau imediato, o que só veio a ocorrer em 2016, em razão da superveniência da patologia de que está acometido (CID 10/ C61) neoplasia maligna da próstata.
Análise:
5.4.	No escopo deste processo, analisa-se tão somente o ato de alteração da reforma.
5.5.	Caso as alegações do recorrente sejam comprovadas, o ato de reforma inicial poder ter sido, de fato, irregular, uma vez que o recorrente teria direito à reforma com proventos calculados com base no soldo do grau hierárquico imediato. Nos termos do art. 108. III, c/c parágrafo único da lei do art. 110 da Lei no 6.880/90, aquele que for considerado inválido, para todo e qualquer trabalho, em razão de acidente de trabalho, faz jus ao referido benefício.  
5.6	Ocorre que já se passaram mais de 5 anos desde o julgamento, pelo TCU, do ato de primeira reforma do recorrente. O art. 260, § 2º, do Regimento Interno do TCU, assim prevê:
'§ 2º O acórdão que considerar legal o ato e determinar o seu registro não faz coisa julgada administrativa e poderá ser revisto de ofício pelo Tribunal, com a oitiva do Ministério Público e do beneficiário do ato, dentro do prazo de cinco anos da apreciação, se verificado que o ato viola a ordem jurídica, ou a qualquer tempo, no caso de comprovada má-fé.' (grifos inseridos) 
5.7	Como se observa, o TCU poderia rever de ofício o ato inicial de aposentadoria apenas nos cinco anos posteriores ao julgamento do ato. Segundo dados do novo ato de reforma (peça 7, p. 1) , a data do julgamento do acórdão da reforma inicial foi 12/9/1978. Sendo assim, não pode o TCU atuar de ofício.
5.8.	Embora o referido normativo não impeça a revisão a pedido, mesmo após 5 anos, tem-se que tal procedimento não pode ser feito no âmbito deste processo, o qual foi autuado unicamente para a análise do novo ato de reforma (28558/2017, peça 7) . Ademais, não consta nos autos elementos suficientes para que seja feito qualquer juízo de valor quanto ao primeiro ato de reforma, o que só poderia ser feito em procedimento específico para a revisão do ato inicial. 
5.9.	Por fim, cabe registrar que eventual ilegalidade do primeiro ato, ainda que prejudicial ao recorrente, não tem o condão de tornar legítimo o segundo ato, desencadeado por fato gerador distinto, qual seja a nova moléstia que acometeu o recorrente. 
5.10.	Por todo o exposto, entende-se que o primeiro ato de reforma não deve ser reexaminado neste feito. Além disso, a análise do segundo ato deve ser feita de forma independente, visto que o fato gerador do ato de alteração da reforma não tem relação com o fato gerador do ato de reforma inicial. 
6.	Do suposto direito de receber proventos com base no grau hierárquico imediato
6.1.	O recorrente defende a regularidade de receber os proventos calculados com base no soldo do grau hierárquico imediato, uma vez que o ato de alteração da reforma em reexame estaria em plena consonância com as leis e com os princípios da segurança jurídica, da legalidade, do direito adquirido e da irredutibilidade remuneratória. 
6.2.	Nesse sentido, alega o seguinte (peça 26, p. 2) : 
'A redução de vencimentos materializado no venerando acórdão desse Egrégio TCU, encontra obstáculo em vários dispositivos e fundamentos da Constituição federal, senão. Vejamos:
- 'Fere de morte o princípio de irretroatividade das leis'
- 'Fere de morte o princípio da legalidade constitucional'
- 'Contraria o estado democrático de direito, por atentar contra os fundamentos da cidadania e da dignidade da pessoa humana.'.
O art. 5°, inciso XXXVI, da Constituição Federal prevê que: 'A lei não prejudicará o direito adquirido, o ato jurídico perfeito e a coisa julgada. 'Já o art. 6°, da 'Lei de Introdução às Normas do Direito Brasileiro' - LINDB diz o seguinte: 'A lei em vigor terá efeito imediato e geral, respeitando o ato jurídico perfeito, o direito adquirido e a coisa julgada.'
As normas previstas na LINDB não regulam apenas as partes integrantes do Código Civil, mas todas as normas previstas no ordenamento jurídico. Ela não rege a vida das pessoas, como é o caso do Código Civil, mas sim as próprias normas jurídicas, alcançando tanto o direito privado, quanto o direito público. 
Por sua vez, a pretendida redução de proventos, vai de encontro ao artigo 37, inciso XV da Constituição Federal, que diz verbis:
'os subsídios e os vencimentos dos ocupantes de cargos e empregos públicos são irredutíveis'.
O novo entendimento consignado no venerando acórdão desse Egrégio Tribunal de Contas da União, também, não tem respaldo na Lei vigente a época de sua edição, mesmo porque, vai de encontro repita-se, do princípio da irretroatividade das leis.'
6.3.	Além disso, o recorrente afirma que o acórdão recorrido vem, pela segunda vez, submete-lo a supressão de direitos pecuniários com a redução de seus proventos de melhoria de reforma, legalmente adquiridos, fazendo referência à problemática envolvendo o seu primeiro ato de reforma, questão analisada na seção anterior. 
Análise:
6.4.	De início, convém reproduzir excerto do voto do Relator Ministro-Substituto Weder de Oliveira, que embasa o Acórdão recorrido acerca da ilegalidade da alteração da reforma do recorrente (peça 12) : 
4. O art. 110, § 1º, da Lei 6.880/1980 (Estatuto dos Militares) , na redação dada pela Lei 7.580/1986, dispõe:
'Art. 110. O militar da ativa ou da reserva remunerada, julgado incapaz definitivamente por um dos motivos constantes dos incisos I e II do art. 108, será reformado com a remuneração calculada com base no soldo correspondente ao grau hierárquico imediato ao que possuir ou que possuía na ativa, respectivamente. 
§ 1º Aplica-se o disposto neste artigo aos casos previstos nos itens III, IV e V do artigo 108, quando, verificada a incapacidade definitiva, for o militar considerado inválido, isto é, impossibilitado total e permanentemente para qualquer trabalho'
5.	Como se vê, o benefício previsto no dispositivo é expressamente dirigido ao militar da ativa ou da reserva remunerada. Aliás, sua concessão é mesmo indissociável da imediata passagem do interessado - em caráter definitivo - para a inatividade. Logo, naturalmente, não se aplica aos militares que, quando reconhecido seu estado de invalidez, já estejam reformados.
6.	Sobre a matéria, a jurisprudência do Superior Tribunal de Justiça (STJ) , intérprete último da lei federal, há muito se encontra pacificada, como ilustra o precedente adiante reproduzido:
'ADMINISTRATIVO. MILITAR. REFORMA. ALTERAÇÃO DE BENEFÍCIO. INCAPACIDADE SUPERVENIENTE. ART. 110, § 1º, C/C ART. 108, V, DA LEI 6.880/80. MILITARES DA ATIVA OU RESERVA REMUNERADA. RESTRIÇÃO. MILITAR JÁ REFORMADO. IMPOSSIBILIDADE. 1. A reforma do militar com a remuneração calculada com base no soldo correspondente ao grau hierárquico imediato ao que possuir ou que possuía na ativa, nos termos do art. 110, § 1º, c/c o art. 108, V, da Lei 6.880/80, restringe-se aos militares da ativa ou reserva remunerada, na exata disposição do caput do art. 110, não sendo possível a concessão de tal benesse àqueles militares já reformados. 2. Recurso especial não provido' (REsp 1.340.075/CE, Rel. Min. Castro Meira, Segunda Turma, julgado em 9/4/2013, DJe de 15/4/2013; ênfase acrescentada) .'7.	Como anotou a Sefip, tal entendimento também foi esposado pelo Plenário desta Corte de Contas, por meio do Acórdão 2.225/2019, de 18/9/2019.
8.	Posto isso, verifico que todos os militares arrolados nos autos foram reformados muito antes da constatação de sua invalidez, não lhes assistindo, portanto, o acréscimo ora concedido pelo Comando do Exército:
	Nome 
 (Último Grau na Ativa) 
	Reforma
	Grau de Referência para Proventos
	Alteração da Reforma
	Novo Grau de Referência para Proventos

	Agenilson Oliveira Chagas 
 (Subtenente) 
	11/2/1991
	Segundo-Tenente
	15/8/2014
	Primeiro-Tenente

	Antonio José Mendes Augusto 
 (Subtenente) 
	12/6/2005
	Segundo-Tenente
	13/1/2015
	Primeiro-Tenente

	Carlos Pedreira Alves 
 (Tenente-Coronel) 
	8/2/1996
	Coronel
	18/3/2016
	General de Brigada

	Raimundo Gomes 
 (Terceiro-Sargento) 
	9/9/2002
	Segundo-Sargento
	8/5/2015
	Segundo-Tenente

	Roberto M. do Sacramento 
 (Terceiro-Sargento) 
	5/2/1976
	Terceiro-Sargento
	20/12/2016
	Segundo-Tenente

9.	Assim, ilegais as alterações, devendo o órgão de origem proceder à imediata cessação dos pagamentos irregulares. (destaques inseridos) 
6.5.	Nota-se que o ato de alteração de reforma do recorrente foi considerado ilegal e negado registro pelo Tribunal em razão de os proventos terem sido calculados com base no soldo de Segundo-Tenente, enquanto ele já havia sido reformado com proventos calculados sob o posto de Terceiro-Sargento. O novo benefício (em 2015) foi adquirido em razão de superveniência de invalidez quando o militar já se encontrava reformado (desde 1976) .
6.6.	Extrai-se da peça 7 (pág. 1) que o recorrente foi reformado em razão de acidente de trabalho, na graduação de Terceiro-Sargento, em 5/2/1976. A nova reforma (de 20/12/2016) foi concedida com base no seguinte (peça 7, p. 1-2) : 
'Lei nº 6.880/80, art. 104, inciso II, c/c art. 106, inciso II c/c art. 108, inciso V c/c art. 109 e art. 110, §1º e §2º - Reforma ex offício por ter sido julgado incapaz, definitivamente, para o serviço ativo das Forças Armadas, e com invalidez permanente por motivo de tuberculose ativa, alienação mental, esclerose múltipla, neoplasia maligna, cegueira, lepra, paralisia irreversível e incapacitante, cardiopatia grave, mal de Parkinson, pênfigo, espondiloartrose anquilosante, nefropatia grave e outras moléstias que a lei indicar com base nas conclusões da medicina especializada, com qualquer tempo de serviço. Por ter sido considerado inválido, faz jus ao grau hierárquico imediato, inclusive considerando-se os graus hierárquicos dispostos no §2º, do art. 110, da Lei nº 6.880/80.' (grifos inseridos) 
6.7.	Nota-se, contudo, que a Lei 6.880/80 não ampara o pagamento de soldo de grau hierárquico imediato quando o militar, que já se encontre reformado, passe a manifestar alguma das moléstias previstas no inciso V do seu art. 108. É esta a ilegalidade que maculou o presente ato, sendo o TCU competente para pronunciá-la, ao contrário do que alega o recorrente. Assim, não há que se falar em violação ao princípio da legalidade, visto que o TCU analisou justamente a legalidade do ato. 
6.8.	Ora, o recorrente já havia sido reformado em 1976 (peça 7, p. 2) , razão pela qual a superveniência de moléstia prevista no inciso V do art. 108 da Lei nº 6.880/1980 não viabiliza o seu pagamento, pois já não se encontrava mais na ativa ou na reserva remunerada, as quais são as únicas situações asseguradas pelo caput do art. 110 da Lei nº 6.880/1980; como se observa na clara fundamentação do voto condutor da decisão paradigma desta temática, o Acórdão 2225/2019-TCU-Plenário, Relator Ministro Benjamin Zymler:
'7. O fundamento para tanto [ato de alteração da reforma] seria o disposto no art. 110, § 1º, da Lei 6.880/1980 (Estatuto dos Militares) , na redação dada pela Lei 7.580/1986:
'Art. 110. O militar da ativa ou da reserva remunerada, julgado incapaz definitivamente por um dos motivos constantes dos incisos I e II do art. 108, será reformado com a remuneração calculada com base no soldo correspondente ao grau hierárquico imediato ao que possuir ou que possuía na ativa, respectivamente. 
§ 1º Aplica-se o disposto neste artigo aos casos previstos nos itens III, IV e V do artigo 108, quando, verificada a incapacidade definitiva, for o militar considerado inválido, isto é, impossibilitado total e permanentemente para qualquer trabalho.'
8. Para maior clareza, transcrevo também o art. 108 do Estatuto, no que aqui interessa:
'Art. 108. A incapacidade definitiva pode sobrevir em conseqüência de:
I - ferimento recebido em campanha ou na manutenção da ordem pública;
II - enfermidade contraída em campanha ou na manutenção da ordem pública, ou enfermidade cuja causa eficiente decorra de uma dessas situações;
III - acidente em serviço;
IV - doença, moléstia ou enfermidade adquirida em tempo de paz, com relação de causa e efeito a condições inerentes ao serviço;
V - tuberculose ativa, alienação mental, esclerose múltipla, neoplasia maligna, cegueira, lepra, paralisia irreversível e incapacitante, cardiopatia grave, mal de Parkinson, pênfigo, espondiloartrose anquilosante, nefropatia grave e outras moléstias que a lei indicar com base nas conclusões da medicina especializada'
9. Como se vê, o benefício previsto no art. 110 da Lei 6.880/1980, expressamente dirigido ao militar da ativa ou da reserva remunerada, não alcança o militar reformado. Ademais, quer da ativa, quer da reserva, o benefício se traduz no cálculo dos proventos com base no soldo do posto ou grau hierárquico imediato àquele que o favorecido apresentava na ativa - ou seja, não há espaço na norma para o cálculo dos proventos ter por referência dois postos acima daquele que o militar possuía quando ainda em atividade.
10. Sobre o primeiro ponto - os destinatários do adicional -, a jurisprudência do Superior Tribunal de Justiça (STJ) , intérprete último da lei federal, há muito se encontra pacificada, como ilustram os precedentes adiante reproduzidos:
'PROCESSUAL CIVIL. ADMINISTRATIVO. MILITAR REFORMADO POR ATINGIR A IDADE LIMITE NA RESERVA. INVALIDEZ SUPERVENIENTE À INATIVAÇÃO. REFORMA COM REMUNERAÇÃO CORRESPONDENTE AO GRAU HIERÁRQUICO IMEDIATO. IMPOSSIBILIDADE. SÚMULAS 7 E 83 DO STJ.
1. O art. 110 da Lei 6.880/1980 prevê o direito de o militar da ativa ou da reserva remunerada ser reformado com a remuneração calculada com base no soldo correspondente ao grau hierárquico imediato ao que possuir.
2. O Tribunal de origem asseverou: 'o autor foi reformado ex officio em 21/05/2006 (Evento 20 - PROCADM4 - fl. 15) , por ter atingido idade limite de permanência na reserva, nos termos do art. 106, I, d, da Lei n° 6.880/80. Pretende, agora, a melhoria da reforma para que seus proventos passem a ser calculados com base na remuneração do posto superior na inatividade, em razão da superveniência de moléstia que determina a sua invalidez (neoplasia maligna constatada em 04/01/2008) '.
3. É inviável reanalisar a constatação das datas da reforma e da eclosão da moléstia, pois inarredável a revisão do conjunto probatório dos autos para afastar as premissas fáticas estabelecidas pelo acórdão recorrido. Aplica-se, portanto, o óbice da Súmula 7/STJ. 
4. Ao reconhecer que o direito ora pugnado alcança apenas os militares da ativa ou da reserva remunerada, não prevendo a possibilidade da alteração de proventos de militar reformado por atingir a idade limite na reserva, o Tribunal a quo decidiu em consonância com a jurisprudência do STJ, razão pela qual incide a Súmula 83 do STJ. Precedentes: REsp 1.381.724/RS, Relatora Ministra REGINA HELENA COSTA, PRIMEIRA TURMA, DJe 10/5/2017; e AgRg no REsp 1.539.940/RS, Relatora Ministra ASSUSETE MAGALHÃES, SEGUNDA TURMA, DJe 29/3/2016.
5. Recurso Especial não conhecido' (REsp 1784347/RS, Rel. Min. Herman Benjamin, Segunda Turma, julgado em 2/4/2019, DJe de 23/4/2019; ênfase acrescentada) .
'ADMINISTRATIVO. MILITAR. REFORMA. ALTERAÇÃO DE BENEFÍCIO. INCAPACIDADE SUPERVENIENTE. ART. 110, § 1º C/C ART. 108, V, DA LEI 6.880/80. MILITARES DA ATIVA OU RESERVA REMUNERADA. RESTRIÇÃO. MILITAR JÁ REFORMADO. IMPOSSIBILIDADE. 
1. A reforma do militar com a remuneração calculada com base no soldo correspondente ao grau hierárquico imediato ao que possuir ou que possuía na ativa, nos termos do art. 110, § 1º, c/c o art. 108, V, da Lei 6.880/80, restringe-se aos militares da ativa ou reserva remunerada, na exata disposição do caput do art. 110, não sendo possível a concessão de tal benesse àqueles militares já reformados. 
2. Recurso especial não provido' (REsp 1.340.075/CE, Rel. Min. Castro Meira, Segunda Turma, julgado em 9/4/2013, DJe de 15/4/2013; ênfase acrescentada) .' (grifos inseridos) 
6.9.	Acerca da alegação do recorrente de que o ato em reexame estaria protegido pelos princípios da segurança jurídica, do direito adquirido, da irretroatividade das leis e da irredutibilidade remuneratória, essa argumentação não pode prosperar.
6.10.	No que tange ao art. 2º,  parágrafo único, XIII, da Lei 9.784/1999 e ao art. 24 da LINDB, os quais vedam a aplicação retroativa de nova interpretação, é de se ter presente que o TCU dispõe de Lei Orgânica e Regimento Interno, sendo que a Lei do Processo Administrativo e a LINDB podem ser aplicadas naquilo que for compatível com o regramento próprio desta Corte de Contas.
6.11.	Nessa senda, é de se ressaltar que o art. 260, § 2º, do Regimento Interno deste Tribunal assim dispõe:
'§ 2º O acórdão que considerar legal o ato e determinar o seu registro não faz coisa julgada administrativa e poderá ser revisto de ofício pelo Tribunal, com a oitiva do Ministério Público e do beneficiário do ato, dentro do prazo de cinco anos da apreciação, se verificado que o ato viola a ordem jurídica, ou a qualquer tempo, no caso de comprovada má-fé.'
6.12.	Nesse quadro, o argumento de que teria havido violação ao princípio da vedação de aplicação retroativa de nova interpretação deve ser rechaçado por três razões:
i) não há direito adquirido à exegese;
ii) não houve o registro do ato de aposentadoria do interessado, de tal arte a não se aplicar a máxima de que a 'modificação posterior de jurisprudência não alcançaria as situações consolidadas à luz de critério interpretativo anterior'. Isto porque poder-se-ia falar em situação consolidada apenas quando o ato de concessão recebe o registro do TCU, por ser ato complexo;
iii) o acórdão que julgar legal o ato de aposentadoria e determinar o seu registro não faz coisa julgada administrativa, nos termos do § 2º do art. 260 do Regimento Interno deste Tribunal.
6.13.	No que tange ao argumento da violação ao princípio da irredutibilidade dos proventos, destaca-se que, de acordo com o e. STF, não há óbice à redução de proventos caso alguma parcela/vantagem esteja sendo paga ao arrepio da lei, nos termos do entendimento proferido no âmbito do MS 25.552, de relatoria da Ministra Cármen Lúcia, verbis: 
'EMENTA: MANDADO DE SEGURANÇA. ATO DO TRIBUNAL DE CONTAS DA UNIÃO. APOSENTADORIA DE MAGISTRADO.[...]. DECADÊNCIA ADMINISTRATIVA E OFENSA AO PRINCÍPIO DA IRREDUTIBILIDADE DE SALÁRIOS NÃO CONFIGURADAS. [...]3. O Supremo Tribunal Federal pacificou entendimento de que, sendo a aposentadoria ato complexo, que só se aperfeiçoa com o registro no Tribunal de Contas da União, o prazo decadencial da Lei n. 9.784/99 tem início a partir de sua publicação. Aposentadoria do Impetrante não registrada: inocorrência da decadência administrativa. 4. A redução de proventos de aposentadoria, quando concedida em desacordo com a lei, não ofende o princípio da irredutibilidade de vencimentos. Precedentes. 5. Segurança denegada' (grifos acrescidos) .
6.14.	Sobre o princípio da segurança jurídica, cabe lembrar que a sedimentada jurisprudência da Suprema Corte é no sentido de classificar como ato complexo a concessão de aposentadoria, reforma ou pensão, consoante os seguintes julgados (RMS 3881/SP, MS 19875/DF, RE 195861/ES e MS 23665/DF) .
6.15.	Assim, sendo o ato de aposentadoria complexo, este somente passa a estar plenamente formado (perfeito) , válido (aferição da legalidade com reflexo de definitividade perante a Administração) e eficaz (plenamente oponível a terceiros, deixando de apresentar executoriedade provisória) quando recebe o registro pela Corte de Contas. Tal entendimento decorre do disposto no inciso III do art. 71 da Constituição Federal, que estabelece que compete ao Tribunal de Contas da União apreciar, para fins de registro, a legalidade dos atos de admissão, assim como a concessão de aposentadoria, reforma ou pensão.
6.16.	Nessa perspectiva, impõe-se reconhecer que referido ato possui natureza precária, razão pela qual, até que haja o efetivo julgamento e o consequente registro pela Corte de Contas, não há que se falar em direito adquirido, ato jurídico perfeito, proteção da confiança, ou em irredutibilidade dos proventos, tendo em vista a ausência de aperfeiçoamento e definitividade do ato.
6.17.	A propósito do tema, colaciona-se entendimento esposado pela Corte Constitucional ao decidir no âmbito do RE-195.861/ES:
'APOSENTADORIA - ATO ADMINISTRATIVO DO CONSELHO DA MAGISTRATURA - NATUREZA - COISA JULGADA ADMINISTRATIVA - INEXISTÊNCIA. O ato de aposentadoria exsurge complexo, somente se aperfeiçoando com o registro perante a Corte de Contas. Insubsistência da decisão judicial na qual assentada, como óbice ao exame da legalidade, a coisa julgada administrativa.' (grifos acrescidos) 
6.18.	No caso em apreço, não houve o respectivo registro em razão da constatação de ilegalidade no ato, o que afasta, por si só, a presunção de legitimidade do ato administrativo que concedeu o benefício ao recorrente, não havendo, assim, que se falar em violação da segurança jurídica, de proteção da confiança, de direito adquirido ou de razoabilidade. 
6.19.	Quanto à boa-fé do recorrente, tenha-se presente que foi considerada ao se dispensar a devolução dos valores indevidamente recebidos, nos termos do subitem 9.2 do acórdão recorrido.
6.20.	Quanto ao princípio da segurança jurídica e da dignidade da pessoa humana, cabe salientar ainda que a jurisprudência do Tribunal é consolidada no sentido de que a passagem de longo tempo, por si só, não tem o condão de tornar legal o que é ilegal, sendo que somente em situações específicas é possível sobrepor os princípios da segurança jurídica e da proteção da confiança ao da legalidade. Nesse sentido, cabe trazer à baila o seguinte excerto do Acórdão 7144/2015-TCU-Primeira Câmara:
'Enunciado
A consolidação dos efeitos financeiros de ato ilegal vigente há longo tempo, em atenção aos princípios da segurança jurídica e da proteção da confiança do administrado, deve limitar-se aos casos em que for insuportável o prejuízo causado ao interessado, em especial nas hipóteses de: (i) impossibilidade de reversão do servidor à atividade para complementar tempo de serviço; (ii) supressão dos meios de subsistência condigna; (iii) gravidade do estado de saúde do beneficiário; (iv) absoluta impossibilidade de preenchimento de algum requisito legal.
Excerto
Voto:
Conforme visto no relatório precedente, trata-se de pedido de reexame interposto por [interessado], servidor aposentado da Universidade Federal de Minas Gerais, contra o Acórdão 3194/2014-TCU-Primeira Câmara, por meio do qual este Tribunal considerou ilegal seu ato de aposentadoria.
[...]
12. Em relação à aplicação do princípio da segurança jurídica, não obstante as sempre judiciosas ponderações da ilustre representante do MP/TCU, entendo que, in casu, não se fazem presentes as condições para invocação de tal instituto.
13. Por oportuno, deve-se enfatizar que não há consolidação de atos ilegais pelo TCU ante o simples decurso de tempo. Seguindo essa orientação, registro trecho da ementa do Acórdão 5962/2012-TCU-Primeira Câmara:
'4. Nos termos da jurisprudência do STF, o transcurso de longo lapso temporal entre a edição do ato e sua apreciação por parte do TCU não converte a concessão ilegal em legal, gerando apenas a necessidade de instauração do contraditório e da ampla defesa para a validade do processo, na hipótese de o ato haver ingressado no Tribunal há mais de cinco anos (MS-25.116, MS-25.403, MS-25.343, MS-27.296, entre outros) .'
14. Ainda sobre o tema, convém esclarecer que o posicionamento cristalizado nesta Corte de Contas, mediante o Acórdão 868/2010-TCU-Plenário, é no sentido de que a análise quanto à aplicabilidade do preceito da segurança jurídica deve ser feita observando-se as peculiaridades de cada caso. Nesses termos, imperioso se faz registrar as balizas propostas no voto condutor do Acórdão 3245/2010-TCU-Plenário, ocasião em que o Ministro Walton Alencar Rodrigues consignou que:
'Admite-se, em casos especialíssimos, em que a ilegalidade e a negativa de registro do ato de concessão impliquem a total supressão de meios de subsistência do beneficiário, a excepcional aplicação das teses da segurança jurídica e da proteção da confiança do administrado, situações vistas caso a caso.'
15. Em estudo do aludido entendimento, verifico que a jurisprudência deste Tribunal assenta-se na premissa de que a aplicação do princípio da segurança jurídica deve cingir-se àquelas hipóteses em que for irreversível a situação fática do interessado ou insuportável o prejuízo a ele causado.
16. Compulsando alguns precedentes, observo que os fatores essenciais ao reconhecimento de situação excepcional estão, em regra, relacionados à impossibilidade de reversão do servidor à atividade para complementar tempo de serviço considerado ilegal, à supressão dos meios de subsistência condigna, ao estado de saúde do beneficiário ou à absoluta impossibilidade de preenchimento de algum requisito legal (e.g. Acórdãos 2.417/2009 e 1.381/2014, do Plenário; 269/2014, da 1ª Câmara; 713/2011, 1.051/2013, 2.490/2013 e 3.134/2014, da 2ª Câmara) .
17. É dizer, em síntese, que, para chancelar a legalidade de ato que contenha nítida impropriedade e que esteja vigente há longo tempo, deve-se avaliar a situação do interessado, bem como se as consequências da apreciação pela ilegalidade seriam excessivamente gravosas, a ponto de justificar o afastamento excepcional da aplicação estrita do princípio da legalidade.
18. No caso vertente, em que pese reconhecer-se que o servidor Jurandir Raimon Costa conta mais de 70 (setenta) anos de idade, o que se observa é que a ilegalidade intrínseca ao ato reexaminado não está relacionada ao tempo de serviço computado para fins de aposentadoria, mas somente ao percentual de seus proventos.
19. Dessa forma, a apreciação de seu ato pela ilegalidade, nos termos da deliberação recorrida, não implicou em retorno do interessado à atividade ou em supressão dos seus meios de subsistência, mas apenas na retificação da proporção de seus proventos (de 30/35 avos para 70%) , não havendo, portanto, caracterização de qualquer circunstância excepcional que legitime a adoção de tratamento diferenciado.'
6.21.	No presente caso, não estão presentes as condições para aplicação do princípio da segurança jurídica, pois além de não haver longo prazo entre a alteração da reforma e o seu julgamento, há que se mencionar que a ilegalidade intrínseca ao ato em reexame está relacionada somente ao valor de seus proventos e não ao seu tempo de serviço.
6.22.	Dessa forma, deve ser mantido o Acórdão recorrido pelos seus próprios fundamentos, conforme voto condutor supratranscrito, sendo que o Tribunal aplicou o Enunciado 106 da Súmula de Jurisprudência deste Tribunal, dispensando o ressarcimento das importâncias recebidas indevidamente até o julgamento do ato, o que prestigiou a segurança jurídica (item 9.2 do Acórdão recorrido) .
CONCLUSÃO
7.	Em face da análise das razões recursais apresentadas, concluiu-se que o ato de alteração da reforma do militar recorrente, em reexame, não pode ser considerado legal para fins de registro, uma vez que tal alteração não encontra respaldo legal. 
7.1.	Assim, não foram trazidos aos autos argumentos que detenham o condão de modificar o julgado de origem.
PROPOSTA DE ENCAMINHAMENTO
8.	Ante o exposto, submetem-se os autos à consideração superior, propondo-se, com fundamento no art. 48 da Lei 8.443/1992 c/c os artigos 285 e 286, parágrafo único, do RI/TCU:
	a) conhecer do recurso e, no mérito, negar-lhe provimento; e
	b) cientificar o recorrente e os demais interessados do acórdão que vier a ser prolatado, ressaltando-se que o relatório e o voto que o acompanharem podem ser consultados no endereço www.tcu.gov.br/acordaos, no dia seguinte ao de sua oficialização." 
É o relatório.

João de Azeredo Coutinho Neto (OAB/BA 14.984), representando Juvecino Costa Moreira Filho e Roberto Majdalani do Sacramento.

Procurador Júlio Marcelo de Oliveira.

PEDIDO DE REEXAME. PENSÃO MILITAR CONSIDERADA ILEGAL. MAJORAÇÃO IRREGULAR DE PROVENTOS DO INSTITUIDOR EM DECORRÊNCIA DE EXTENSÃO DA VANTAGEM ESTABELECIDA NO ART. 110 DA LEI 6.880/1980. MILITAR JÁ REFORMADO À ÉPOCA DA SUPERVENIÊNCIA DA INVALIDEZ PERMANENTE. CONHECIMENTO DO RECURSO. NEGATIVA DE PROVIMENTO.

REFORMA (REFO)

Unidade de Auditoria Especializada em Pessoal (AudPessoal).

Trata-se de pedido de reexame interposto por Roberto Majdalani do Sacramento contra o Acórdão 2346/2020-TCU-Primeira Câmara, Relator Ministro Benjamin Zymler, que julgou ilegal seu ato de alteração de reforma. 
2.	O ato foi considerado ilegal em decorrência da majoração irregular de proventos na reforma do instituidor, beneficiado pela extensão da vantagem estabelecida no art. 110 da Lei 6.880/1980, apesar de se encontrar na situação de militar já reformado à época da superveniência da invalidez permanente.
3.	No recurso, Roberto do Sacramento alega que, embora o ato de reforma inicial também tenha ocorrido em razão de invalidez permanente, não teria a ele sido concedido o benefício da reforma com proventos relativos ao grau imediato, o que só veio a ocorrer em 2016, em razão da superveniência de patologia incapacitante. Também assevera a impossibilidade de interpretação retroativa ao seu caso e refuta a decisão que reduz proventos.
4.	Manifesto concordância ao encaminhamento proposto pela unidade técnica e parquet, razão pela qual incorporo às minhas razões de decidir os fundamentos expendidos na instrução reproduzida no relatório antecedente, sem prejuízo de algumas considerações adicionais.
5.	Primeiro, aqui não se analisa o ato de reforma inicial do recorrente, mas, sim, o ato de alteração; segundo, não houve o registro do ato de reforma do interessado, por isso não se está a aplicar jurisprudência posterior a situações consolidadas. É dizer, o ato de reforma é complexo, somente se aperfeiçoando após registro por esta Corte; terceiro, o acórdão que julgar legal o ato de aposentadoria e determinar o seu registro não faz coisa julgada administrativa, nos termos do § 2º do art. 260 do Regimento Interno deste Tribunal.
6.	Nesse contexto, esclareço que não há direito adquirido a exegese; portanto, a irregular ascensão hierárquica verificada no ato de reforma do recorrente não é admissível. Também não é ilegal a redução de proventos do interessado, afinal, conforme o STF (MS 25.552/DF) , a redução de proventos de aposentadoria, quando concedida em desacordo com a lei, não ofende o princípio da irredutibilidade de vencimentos.
7.	Acerca da boa-fé de Roberto do Sacramento, tenha-se presente que foi considerada ao se dispensar a devolução dos valores indevidamente recebidos, nos termos do subitem 9.2 do acórdão recorrido.
8.	Quanto ao princípio da segurança jurídica e da dignidade da pessoa humana, cabe salientar que a jurisprudência do Tribunal é consolidada no sentido de que a passagem de longo tempo, por si só, não tem o condão de tornar legal o que é ilegal, sendo que, somente em situações específicas, é possível sobrepor os princípios da segurança jurídica e da proteção da confiança ao da legalidade (Acórdão 7144/2015-TCU-Primeira Câmara, Rel. Ministro Bruno Dantas) .
9.	Relativamente ao mérito em si, o recorrente, somente depois que já se encontrava reformado, obteve o benefício previsto no art. 110 da Lei 6.880/1980, qual seja, o cálculo de seus proventos com base no grau hierárquico superior em decorrência de invalidez/incapacidade, o que lhe trouxe o soldo de Segundo-Tenente.
10.	Desta forma, não faz qualquer diferença o apontamento por ele trazido de que o benefício deveria ter sido concedido em momento pretérito - ao ser atestada sua invalidez permanente. O recorrente, quando passou à inatividade, não fazia jus à vantagem prevista no art. 110 da Lei 6.880/1980 (Acórdão 2225/2019-TCU-Plenário, Rel. Ministro Benjamin Zymler) ; a ascensão em tela somente é possível para militares na ativa.
	Ante o exposto, acolho os pareceres uniformes e voto no sentido de que o Colegiado adote a deliberação que ora lhe submeto.
TCU, Sala das Sessões, em 2 de maio de 2023.
Ministro JHONATAN DE JESUS 
Relator